臺灣士林地方法院民事判決
110年度訴字第1560號
原      告  丙○○  
訴訟代理人  徐家福律師
被      告  乙○○  
            甲○○  
上列當事人間請求返還不當得利事件，本院於民國111年4月14日
言詞辯論終結，判決如下：
    主  文
被告乙○○、甲○○應各給付原告如附表一之應給付金額欄所示之金
額。
原告其餘之訴駁回。
訴訟費用之負擔如附表二所示。
本判決原告勝訴部分，於原告各以如附表一之應供擔保金額欄所
示之金額為被告乙○○、甲○○供擔保後，得假執行。
原告其餘假執行之聲請駁回。
    事實及理由
壹、本件被告均經合法通知，無正當理由未於言詞辯論期日到場
    ，核無民事訴訟法第386條所列各款情形，爰依原告之聲請
    由其一造辯論而為判決。
貳、原告起訴主張：
一、被告乙○○為原告之兄、被告甲○○為原告之姐，兩造父親即訴
    外人許銘輝於民國60年10月23日出資購買臺北市○○區○○段○○
    段000 ○號即門牌號碼臺北市○○區○○街0 號房屋（下稱系爭
    房屋），而該屋所坐落之同小段547 地號土地（下稱系爭土
    地）亦為許銘輝所有，許銘輝自97年3月17日起因腦中風等
    病症在醫院進行治療，由原告單獨照料，許銘輝遂基於以系
    爭房屋補貼原告代墊之生活費用為目的，於98年2月13日經
    由附負擔之贈與契約將系爭房屋所有權移轉登記予原告，惟
    系爭房屋1樓遭被告乙○○無權占用而出租予他人，被告乙○○
    、甲○○另分別無權占用系爭房屋2樓、3 樓；又系爭土地、
    系爭房屋原同為許銘輝所有，系爭土地於79年2月2日遭臺北
    市政府徵收，嗣於104年3月5日撤銷徵收，而原告於98年2月
    13日受讓系爭房屋，依民法第425條之1規定所推定之租賃關
    係，具有使用系爭土地之權利，因被告無權占有系爭房屋，
    原告亦受有無法使用系爭土地之損害；為此，原告前依民法
    不當得利之法律關係，對被告乙○○、甲○○提起請求返還不當
    得利訴訟（即本院107 年度訴字第622號；下稱前案），就
    被告乙○○、甲○○分別無權占用系爭房屋2樓、3 樓房地部分
    ，依系爭房屋價值及系爭土地申報地價之年息2﹪等為依據計
    算，向其等聲明請求「被告乙○○應給付自102年3月1日起至1
    07年2月28日止占用系爭房屋2樓及土地之不當得利37萬8,42
    7元、自107年3月1日起至返還系爭房屋2樓之日止按月給付
    占用系爭房屋2樓房屋及土地之不當得利6,105元予原告」、
    「被告甲○○應給付自102年3月1日起至107年2月28日止占用
    系爭房屋3樓及土地之不當得利37萬8,427元、自107年3月1
    日起至返還系爭房屋3樓之日止按月給付占用系爭房屋3樓及
    土地之不當得利6,105元予原告」；嗣經法院確定判決認定
    ：系爭房屋2 樓、3 樓分別為乙○○、甲○○無權占有，原告請
    求被告給付占用系爭房屋及土地相當於租金之不當得利，洵
    屬有據，又經審酌系爭房屋之屋齡為50年，為3 層樓加強磚
    造建物，鄰座落於臺北市南港區昆陽街邊，鄰近南港路2 段
    ，交通便利，有20餘線公車，離昆陽捷運站步行僅5 分鐘，
    附近生活機能尚稱完善，併考量被告占用系爭房屋2 、3 樓
    係作為居住使用，各該樓層所配屬之基地比例均為1/3 等情
    ，認被告乙○○、甲○○分別所受相當於租金之不當得利數額，
    應以系爭房屋及土地總價額之年息8﹪計算為適當，而因原告
    聲明請求之金額尚不逾上開法院認定得請求之範圍，故准許
    原告對於被告乙○○、甲○○聲明請求之金額在案。
二、關於原告於本件訴訟請求之金額：
㈠、原告未於前案中請求之不當得利金額部分：
１、前案就被告乙○○、甲○○無權占用系爭房屋2 樓、3 樓部分，
    於判決理由中認原告原得各向被告乙○○、甲○○請求之不當得
    利金額如附件明細表之「前案認定」欄所示，又原告於前案
    中向被告乙○○、甲○○聲明請求之不當得利金額如附件明細表
    之「前案請求」欄所示，兩者間之差額如附件明細表之「差
    額」欄所示，原告得於本件訴訟中為請求；又被告乙○○、甲
    ○○於前案判決後，係於109 年11月8 日遷讓返還系爭房屋2 
    樓、3 樓；準此，爰依民法第179條規定，各向被告乙○○、
    甲○○請求給付自105年5 月（即本件起訴前5年）起至109 年
    10月止之前述差額9 萬6,119元（按如附件明細表之「差額
    」欄所示自105年5月起至109年10月止之金額原共計9萬8,32
    6.91元，原告自願僅請求9萬6,119元）。
２、又系爭土地之總面積為127平方公尺，原告於前案中就被告乙
    ○○、甲○○無權占用系爭房屋2 樓、3 樓房地請求之不當得利
    金額，係以系爭房屋2 樓、3 樓之各該層房屋面積均76.96
    平方公尺計算，而漏未請求法定空地面積50.04平方公尺（
    即127平方公尺－76.96平方公尺）部分之不當得利金額，原
    告得於本件訴訟中為請求；又被告乙○○、甲○○於前案判決後
    ，係於109 年11月8 日遷讓返還系爭房屋2 樓、3 樓；準此
    ，爰依民法第179條規定，各向被告乙○○、甲○○請求給付自1
    05年5 月（即本件起訴前5年）起至109 年10月止之法定空
    地不當得利金額29萬2,540元（按①如附件明細表之「前案認
    定」欄所示自105年5月起至109年10月止之金額共計44萬9,9
    24元；②76.96平方公尺〈建物面積〉：50.04平方公尺〈法定空
    地面積〉＝44萬9,924元〈前案判決理由中認定原告自105年5月
    起至109年10月止原得各向被告二人請求之不當得利金額〉：
    Ｘ〈本件原告得各向被告二人請求法定空地部分之不當得利金
    額〉，Ｘ＝29萬2,540元）。
３、據上，原告向被告二人請求未於前案中請求之不當得利金額
    各38萬8,659元（即9萬6,119元＋29萬2,540元）。　　
㈡、系爭房屋2 樓、3 樓損壞之修繕費用部分：
　　被告乙○○、甲○○雖於前案判決後之109 年11月8 日遷讓返還
    系爭房屋2 樓、3 樓，惟其等造成系爭房屋2 樓、3 樓受損
    壞，致原告支出修繕費用，準此，爰依民法第184條侵權行
    為規定，請求被告乙○○、甲○○各賠償修繕費用33萬7,613元
    、51萬1,092元：
１、系爭房屋2 樓修繕費用共計33萬7,613元，包括：外牆格柵固
    定費用1萬7,500元(2樓、3樓各分擔半數，35000÷2=17500)
    、外強漏水鷹架費用3萬元(2樓、3樓各分擔半數，60000÷2=
    30000) 、垃圾清運費1萬5,000元(2樓、3樓各分擔半數，30
    000÷2=15000)、套房地板費用7,752元、工資14萬2,900元(2
    樓、3樓各分擔半數，285800÷2=142900) 、什費3,085元(2
    樓、3樓各分擔半數，6170÷2=3085) 、材料費用9萬2,889元
    (2樓、3樓各分擔半數，185778÷2=92889) 、水電費什支2萬
    8,487元（17500＋30000＋15000＋7752＋142900＋3085＋92889＋28
    487＝337613）。
２、系爭房屋3 樓修繕費用共計51萬1,092元，包括：外牆格柵固
    定費用1萬7,500元(2樓、3樓各分擔半數，35000÷2=17500)
    、外強漏水鷹架費用3萬元(2樓、3樓各分擔半數，60000÷2=
    30000) 、垃圾清運費1萬5,000元(2樓、3樓各分擔半數，30
    000÷2=15000)、4樓地板費用3萬6,284元、工資14萬2,900元
    (2樓、3樓各分擔半數，285800÷2=142900) 、什費3,085元(
    2樓、3樓各分擔半數，6170÷2=3085) 、材料費用9萬2,889
    元(2樓、3樓各分擔半數，185778÷2=92889) 、水電費什支1
    7萬3,434元（17500＋30000＋15000＋36284＋142900＋3085＋9288
    9＋173434＝511092）。
㈢、從而，原告向被告乙○○合計請求72萬6,272元（即38萬8,659
    元＋33萬7,613元）、向被告甲○○合計請求89萬9,751元（即3
    8萬8,659元＋51萬1,092元），並均加計法定利息。
三、聲明：
㈠、被告乙○○應給付原告72萬6,272元，及自起訴狀繕本送達之翌
    日起至清償日止，按年息5%計算之利息。
㈡、被告甲○○應給付原告89萬9,751元，及自起訴狀繕本送達
    之翌日起至清償日止，按年息5%計算之利息。
參、被告均未於言詞辯論期日到場，亦未提出書狀作何聲明或陳
    述。
肆、得心證之理由：
一、查原告前以被告乙○○、甲○○分別無權占用其所有之系爭房屋
    2樓、3 樓及具有民法第425條之1規定所推定租賃關係之系
    爭土地，而依民法第179條不當得利規定，向其等聲明請求
    「被告乙○○應給付自102年3月1日起至107年2月28日止占用
    系爭房屋2樓及土地之不當得利37萬8,427元、自107年3月1
    日起至返還系爭房屋2樓之日止按月給付占用系爭房屋2樓房
    屋及土地之不當得利6,105元予原告」、「被告甲○○應給付
    自102年3月1日起至107年2月28日止占用系爭房屋3樓及土地
    之不當得利37萬8,427元、自107年3月1日起至返還系爭房屋
    3樓之日止按月給付占用系爭房屋3樓及土地之不當得利6,10
    5元予原告」，嗣經前案判決准許上開原告聲明之請求，並
    已確定在案等情，有前案本院107 年度訴字第622號判決附
    卷可稽（見本件訴字卷第154至166頁），且經本院調取前案
    卷宗查閱無訛。
二、本件原告主張：原告於前案中就被告乙○○、甲○○分別無權占
    用系爭房屋2樓、3 樓房地部分而聲明請求被告二人給付之
    不當得利金額，係以系爭房屋價值及系爭土地申報地價之年
    息2﹪等計算，惟依前案判決理由中記載原告應得以系爭房屋
    及系爭土地總價額之年息8﹪等計算，另原告於前案中就被告
    占用土地之面積，僅以系爭房屋2 樓、3 樓之該層房屋面積
    均76.96平方公尺計算，而漏未請求法定空地面積50.04平方
    公尺（即系爭土地總面積127平方公尺－房屋面積76.96平方
    公尺），故爰依民法第179條規定，各向被告二人聲明請求
    未於前案中請求之不當得利金額38萬8,659元；另被告乙○○
    、甲○○雖於前案判決後遷讓返還系爭房屋2 樓、3 樓，惟其
    等造成系爭房屋2 樓、3 樓受損壞，致原告支出修繕費用，
    故爰依民法第184條侵權行為規定，各向被告二人聲明請求
    賠償33萬7,613元、51萬1,092元；並均加計自起訴狀繕本送
    達之翌日起至清償日止，按年息5%計算之利息等情。經查：
㈠、關於原告請求所謂未於前案中請求之不當得利金額部分：
１、按訴訟標的於確定之終局判決中經裁判者，除法律別有規定
    外，有既判力，當事人不得就該法律關係，更行起訴，此觀
    民事訴訟法第249條第1項第7款、第400條第1項規定自明（
    最高法院95年度台上字第2925號判決意旨參照）；又按訴訟
    標的之法律關係於確定之終局判決中已經裁判者，當事人即
    應受其既判力之拘束，不得以該法律關係為標的而提起新訴
    訟（最高法院82年度台上字第3059號判決意旨參照）。
２、查原告就被告乙○○、甲○○分別無權占用系爭房屋2樓、3 樓房
    地部分，於前案及本案中均係基於民法第179 條規定，請求
    被告二人給付相當於租金之不當得利；又依原告於前案中陳
    稱：「原告依土地法第97條第1 項規定，原可請求年息10%
    ，惟原告僅請求年息2%」、「原告思量父親養育之恩與顧念
    手足之情，原可就2、3 樓房地請求年息10%之不當得利，爰
    依法酌減請求為年息2%」等語（見前案107 年度訴字第622
    號卷㈡第62、63頁），及於占用土地部分之不當得利金額計
    算式中載明係以「127平方公尺」（即系爭土地之總面積）
    為計算基礎（見前案107 年度訴字第622號卷㈡第63、64頁）
    ，準此，足認原告已於前案中明白表示其向被告二人聲明請
    求之給付，係基於民法不當得利法律關係下所為之「全部請
    求」，亦無所謂原告就系爭土地之法定空地面積部分漏未請
    求之情事，則前案確定判決自係就原告於民法不當得利法律
    關係下之全部請求發生既判力，依前揭說明，原告不得再以
    該法律關係為標的而提起新訴訟。
３、從而，本件原告主張其尚有不當得利金額未於前案中請求，
    據此依民法第179 條規定，請求被告二人各給付38萬8,659
    元，及均自起訴狀繕本送達之翌日起至清償日止，按年息5%
    計算之利息部分，於法未合，無從准許。
㈡、關於原告請求系爭房屋2 樓、3 樓損壞之修繕費用部分：
１、查原告主張被告乙○○、甲○○分別無權占用系爭房屋2 樓、3 
    樓，迄前案判決後之109 年11月8 日始遷讓返還，惟其等造
    成原告所有之房屋受損壞，致原告分別支出系爭房屋2 樓修
    繕費用33萬7,613元、系爭房屋3 樓修繕費用51萬1,092元等
    情，業據原告提出費用單據等件為證（見本件湖司調字卷第
    33至271頁），被告均經合法通知，未於言詞辯論期日到庭
    爭執，亦未提出任何書狀答辯以供本院審酌，依民事訴訟法
    第280 條第3 項前段規定視為自認，自堪信原告此部分之主
    張為真。
２、按因故意或過失，不法侵害他人之權利者，負損害賠償責任
    ，民法第184 條第1 項前段定有明文。本件被告乙○○、甲○○
    占用系爭房屋2樓、3 樓期間，造成原告所有之房屋受損壞
    ，致原告分別支出修繕費用33萬7,613元、51萬1,092元，原
    告請求被告二人負損害賠償責任，洵屬有據。
３、從而，本件原告就系爭房屋2 樓、3 樓損壞之修繕費用，請
    求被告二人各給付33萬7,613元、51萬1,092元，及均自起訴
    狀繕本送達之翌日即111 年2 月10日起至清償日止，按法定
    年息5%計算之利息部分，為有理由，應予准許。　　
三、揆諸前揭各節所述，原告依民法第184條規定，請求被告二
    人賠償系爭房屋2 樓、3 樓損壞之修繕費用部分，為有理由
    ，應予准許，又原告依民法第179 條規定，請求所謂未於前
    案中請求之不當得利金額部分，於法未合，應予駁回，爰分
    別判決如主文第一、二項所示。
四、本件原告請求經准許部分，原告陳明願供擔保，聲請宣告假
    執行，經核於法無不合，爰酌定相當之擔保金額宣告之。至
    原告敗訴部分，其假執行之聲請已失所附麗，應予駁回。
五、本件判決基礎已臻明確，其餘訴訟資料經本院斟酌後，核與
    判決結果不生影響，不另一一論述。
六、訴訟費用負擔之依據：民事訴訟法第79條。
中    華    民    國   111    年    4     月    29    日
                  民事第二庭  法  官  孫曉青
以上正本係照原本作成。
如對本判決上訴須於判決送達後 20 日內向本院提出上訴狀。如
委任律師提起上訴者，應一併繳納上訴審裁判費。
中    華    民    國   111    年    4     月    29    日
                              書記官  曾琬真

附表一：　　　　　　　　　　　　　
　　　　　　　　　　　　　　　
         被告應給付金額            原告應供擔保金額 被告乙○○應給付原告新台幣33萬7,613元，及自民國111 年2 月10日起至清償日止，按年息5%計算之利息。   新台幣11萬元 被告甲○○應給付原告新台幣51萬1,092元，及自民國111 年2 月10日起至清償日止，按年息5%計算之利息。   新台幣17萬元 



附表二：

        當事人 應負擔訴訟費用之比例  　        原告          5/10 　            被告乙○○          2/10   　          被告甲○○　　　　 　　 　　          3/10